臺灣臺南地方法院民事判決　　　　　　　98年度訴字第1612號
原　　　告　楊淑媚
訴訟代理人　宋明政律師
被　　　告　楊界禮
被　　　告　楊武穆
訴訟代理人　李寶元
被　　　告　楊南山
被　　　告　楊武龍
被　　　告　楊肇弘
被　　　告　楊肇嘉
被　　　告　楊肇國
被　　　告　楊仕熙
上列八人共同
訴訟代理人　賴鴻鳴律師
　　　　　　劉錦勳律師
　　　　　　蘇文斌律師
　　　　　　粘怡華律師
被　　　告　楊黃蓮治
被　　　告　楊國欽
被　　　告　楊乾源（即楊極寬之承受訴訟人）
被　　　告　楊文祥
被　　　告　楊文秀　　原住新北市○○區○○街16巷17號
被　　　告　楊伍雄
上列當事人間請求分割共有物事件，經本院於民國100年10月7日
言詞辯論終結，判決如下：
    主  文
兩造共有坐落臺南市○○區○○段572地號、地目建、面積985.
5平方公尺之土地，分割如附圖所示：即編號Ａ1部分面積95.66
平方公尺，分歸被告楊南山、楊武龍共同取得，按應有部分各2
分之1之比例保持共有；編號Ａ2部分面積95.65平方公尺，分歸
原告楊淑媚取得；編號Ａ3部分面積68.28平方公尺土地，分歸被
告楊武穆取得；編號Ａ4部分面積150.38平方公尺土地，分歸被
告楊肇弘、楊肇嘉、楊肇國、楊仕熙共同取得，按應有部分各4
分之1之比例保持共有；編號Ｃ1部分面積56.91平方公尺土地，
分歸被告楊乾源取得；編號Ｃ2部分面積55.76平方公尺及編號Ｆ
部分面積144.76平方公尺之土地，分歸被告楊黃蓮治、楊伍雄、
楊文祥、楊文秀、楊國欽共同取得，均按應有部分各5分之1之比
例保持共有；編號Ｅ部分面積80.43平方公尺土地，分歸被告楊
界禮取得；編號Ｂ部分面積128.87平方公尺、編號Ｄ部分面積
108.8平方公尺土地，由共有人按附表二所示之應有部分比例保
持共有，作為道路使用。
被告楊乾源、被告楊界禮各應提出及分別補償原告楊淑媚、被告
楊南山、被告楊武龍、被告楊武穆、被告楊肇弘、被告楊肇嘉、
被告楊肇國、被告楊仕熙之金額如附表三所示。
訴訟費用由兩造依附表一所示訴訟費用分擔比例負擔。
    事實及理由
壹、程序方面：
一、按當事人死亡者，訴訟程序在有繼承人、遺產管理人或其他
    依法令應續行訴訟之人承受訴訟以前當然停止，民事訴訟法
    第168條定有明文。本件原告起訴分割共有物後，原共有人
    之一即被告楊極寬於訴訟繫屬中之民國99年6月11日死亡，
    其所有臺南市○○區○○段572地號土地應有部分9分之1，
    由其子楊乾源單獨繼承，並已辦妥繼承登記，原告在100年
    2月17日提出民事聲明承受訴訟狀，聲明由楊乾源承受訴訟
    ，有民事聲明承受訴訟狀、戶籍謄本、土地登記簿謄本在卷
    可稽（見本院卷(一)第254至264頁），經核與上開規定相符，
    應予准許。
二、本件被告楊黃蓮治、楊國欽、楊乾源、楊文祥、楊文秀、楊
    伍雄經合法通知，未於言詞辯論期日到場，核無民事訴訟法
    第 386條所列各款情形，爰依原告之聲請，由其一造辯論而
    為判決。
貳、實體方面：
一、原告起訴主張：
（一）坐落臺南市○○區○○段572地號，地目：建、面積985.
      50平方公尺之土地（下稱系爭土地）為兩造所共有，各共
      有人應有部分比例如附表一所示，兩造共有之系爭土地並
      無因物之使用目的不能分割之情形，亦未約定不分割，復
      無法達成分割之協議，為使系爭土地可單獨所有，藉以充
      分發揮經濟效用，爰依民法第823條第1項、第824條第2項
      之規定請求分割。
（二）原告同意被告楊界禮、楊武穆、楊南山、楊武龍、楊肇弘
      、楊肇嘉、楊肇國、楊仕熙所提出之如附圖所示之分割方
      案，不再主張其他分割方案，另就共有人應受補償金額部
      分，建議以土地公告現值計算補償金額。
二、被告方面：
（一）楊界禮、楊武穆、楊南山、楊武龍、楊肇弘、楊肇嘉、楊
      肇國、楊仕熙部分：為考量共有人分割土地之便利，被告
      同意拆除台南縣永康事務所99年1月4日所字第45號（永測
      量（法）字第100號）土地複丈成果圖中Ａ、Ｌ、Ｈ、Ｆ
      、Ｉ、Ｇ、Ｊ、Ｋ、Ｊ1、Ｊ2等建物，且為使土地分割後
      各筆土地均有道路可供車輛進出，故提出如附圖所示之分
      割方案，規劃五米寬之道路即Ｂ、Ｄ部分由全體共有人按
      附表二所示之應有部分比例繼續保持共有。並聲明：同意
      分割，請求准將系爭土地依如附圖所示之方法分割。
（二）被告楊黃蓮治、楊國欽、楊乾源、楊文祥、楊文秀、楊伍
      雄均未於言詞辯論期日到場，亦未提出書狀作何聲明或陳
      述。
三、得心證之理由：
（一）按各共有人，除法令另有規定外，得隨時請求分割共有物
      。但因物之使用目的不能分割或契約訂有不分割之期限者
      ，不在此限。民法第823條第1項定有明文。查本件兩造共
      有之系爭土地，並未有不分割之約定，已如前述，又系爭
      土地地目為建，有前述之土地登記簿謄本在卷可稽，亦無
      因物之使用目的或法令有限制而有不能分割之情形，且兩
      造經本院以98年度新調字第68號調解，迄未能就系爭土地
      達成分割協議，原告依上開法條之規定，訴請法院為系爭
      土地之判決分割，於法即無不合，應予准許。
（二）次按法院定共有物分割之方法，應斟酌共有人之利害關係
      、共有物之性質、分割後之經濟效用及公共利益等為公平
      決定（最高法院29年度上字第1792號判例、69年度台上字
      第3100號、81年度台上字第16號裁判參照）。分割方法為
      以原物分配時，如共有人中有未受分配，或不能按其應有
      部分受分配者，得以金錢補償之，且以原物為分配時，因
      共有人之利益或其他必要情形，得就共有物之一部分仍維
      持共有，又為民法第824條第3項、第4項所明定。經查：
   1、系爭土地南側鄰549、550號土地為永康市○○○街○道路
      ，該街道為12米寬柏油路面，經由該路可通往大灣路及民
      族路。又系爭土地上尚有建物及地上物，其使用現況如附
      於本院卷(一)第46-1頁之台南縣永康地政事務所複丈日期99
      年1月25日所示即編號Ａ部分為磚木造瓦頂之三合院，據
      到場兩造即原告訴訟代理人、被告楊乾源、楊南山、楊肇
      弘、楊肇嘉、楊肇國、楊武龍、楊仕熙、楊黃蓮治陳稱：
      該三合院已有一百年之歷史，目前供作祭祀祖先之用。其
      門牌為大灣三街90號；編號Ｂ、Ｃ部分為加強磚造樓房，
      一、二樓為加強磚造，第三樓為鐵皮屋頂，據在場楊黃蓮
      治陳稱：房屋為其所有，目前自住使用中，其屋齡約為15
      年。上開建物並無門牌號碼，被告楊黃蓮治陳稱：與前揭
      三合院之門牌共用；編號Ｄ部分為一樓加強磚造，二樓鐵
      皮搭建之二層樓房，據被告楊界禮陳稱：為其所有，其屋
      齡約為17年左右。目前該建物人員係經由Ｅ部分所示之私
      設便道往東方向通往道路，該私設道路寬約1.5米至2米左
      右，該便道目前劃設為大灣三街54巷，可通往大灣三街；
      編號Ｆ部分為磚木造一樓平房，據被告楊肇弘、楊肇嘉、
      楊肇國、楊仕熙陳稱：為其所共有使用中，其屋齡約為30
      餘年。至於如附圖所示Ｇ部分為磚造一樓，二樓鐵皮屋頂
      之增建物，該增建物與Ｆ部分內部相隔一走道予以連接，
      該部分走道算定於Ｇ部分之範圍，Ｇ部分的建物據渠等陳
      稱：屋齡約為11年。Ｈ部分則為雨遮。至於Ｉ部分則為鐵
      皮磚造倉庫，其渠等並表示為其所有，其屋齡約為30餘年
      ；編號Ｊ部分為磚木造一層平房，據被告楊南山、楊武龍
      二人陳稱：房屋為其所共有使用，其屋齡約為40餘年，門
      牌號碼為大灣三街54巷38號；編號Ｋ部分為竹木造一樓工
      作間，據被告楊南山、楊武龍陳稱：房屋為其所共有使用
      ，其屋齡為20餘年，無門牌編號；上開Ｆ部分之門牌編定
      為大灣三街54巷36號，另Ｄ部分之旁雨遮Ｌ部分，係供被
      告楊界禮Ｄ建物輔助使用，該雨遮據被告楊界禮陳稱：為
      其搭建自用。系爭土地之西側及北側均緊鄰他人所有之土
      地，無道路可通達公路，系爭土地能通往公路之方法，有
      下列二方式：（一）經由系爭土地南方之大灣三街通往公
      路。（二）經由編號Ｅ部分大灣三街54巷巷道往東方向通
      行連接大灣三街而通往道路等情，業經本院會同原告及臺
      南縣永康地政事務所測量員至現場勘測明確，有本院99年
      1 月25日勘驗測量筆錄、現場略圖、現場照片及台南縣永
      康事務所所繪製之99年1月4日所字第45號（永測量（法）
      字第100號）土地複丈成果圖在卷可憑，且為兩造所不爭
      執，應可認定。
   2、本院審酌被告楊界禮等八人已陳明無繼續保留渠等所有建
      物之意願，而渠等所提出之如附圖所示分割方案，就各共
      有人分配土地面積大抵均能按各共有人分割前之應有部分
      比例予以分配，且所分配位置亦與各共有人目前使用位置
      大致相符，而未陳明放棄建物之被告楊界禮、楊黃蓮治亦
      係依其等建物位置予以分配，並預留道路使未面臨道路之
      土地均有道路可對外通行，而分割後之各筆土地地形亦尚
      稱方正利於建築使用，確實可兼顧各共有人使用土地現況
      之利益及各共有人將來利用分得土地之最大利益，而該分
      割方案經本院送達兩造後均無人表示反對意見，原告亦表
      示同意被告所主張之分割方案，足見各共有人亦均同意依
      附圖所示之方案分割系爭土地，是本院斟酌上揭各共有人
      之意願、使用現況、各共有人分得土地後利用各分得土地
      之經濟效益等一切情狀，認被告所主張如附圖所示分割方
      案，符合系爭土地分割之整體效益及共有人全體之利益，
      應可採取，爰依附圖所示予以分割，判決如主文第1項所
      示。
   3、第按法院以原物為分配時，如共有人中有不能按其應有部
      分受分配者，得以金錢補償之，民法第824條第3項定有明
      文；又分割共有物而以原物分配於各共有人者，依民法第
      825條規定觀之，係各共有人就存在於共有物全部之應有
      部分互相移轉，使各共有人取得各自分得部分之單獨所有
      權。故以原物為分配時，因共有人中，有不能按其應有部
      分而受分配，經法院依民法第824條第2項之規定命以金錢
      補償者，其補償金額之多寡，即應斟酌該共有物之一般市
      價決定之，否則對於受補償之共有人，不免有所出入，殊
      非持平之道。又倘分得價值較高及分得價值較低之共有人
      均為多數時，該每一分得價值較高之共有人即應就其補償
      金額對於分得價值較低之共有人全體為補償，並依各該短
      少部分之比例，定其給付金額，方符共有物原物分割為共
      有物應有部分互相移轉之本旨。本件兩造因裁判分割所分
      得之土地，其中共有人即原告楊淑媚及被告楊乾源、被告
      楊界禮、被告楊南山、被告楊武龍、被告楊武穆、被告楊
      肇弘、被告楊肇嘉、被告楊肇國、被告楊仕熙不能按其應
      有部分完全受分配，而被告楊乾源、楊界禮所分得之土地
      面積則多於其應有部分所得分得之土地，各自增加、減少
      面積詳如附表三所示，依上開規定，本院認就各該共有人
      間應有互相補償之必要，而有關補償標準，為節省兩造鑑
      價費用之支出，爰以系爭土地之公告現值作為增減面積之
      補償標準，查系爭土地公告現值為每平方公尺新臺幣（下
      同）16,100元，有土地登記謄本附卷可稽（本院卷(一)第25
      7頁），依此標準據以被告楊乾源、楊界禮之所有權應有
      部分應分得之土地面積及其實際受分割取得之土地面積之
      增加差額及其他共有人減少之差額，得出被告楊乾源、楊
      界禮各應提出及補償原告楊淑媚、被告楊南山、被告楊武
      龍、被告楊武穆、被告楊肇弘、被告楊肇嘉、被告楊肇國
      、被告楊仕熙之金額如附表三所示。
四、末按因共有物分割、經界或其他性質上類似之事件涉訟，由
    敗訴當事人負擔訴訟費用顯失公平者，法院得酌量情形，命
    勝訴之當事人負擔其一部。民事訴訟法第80條之1定有明文
    。本件雖准原告之請求分割系爭土地，然分割方法係法院考
    量全體共有人利益後而為裁判，原告既為共有人之一，亦同
    受其利，若由敗訴當事人負擔訴訟費用顯失公平，因認本件
    訴訟費用應由兩造按原應有部分比例負擔為適當，爰判決如
    主文第3項所示。關於訴訟費用之負擔部分，除原告繳納第
    一審裁判費外，尚有現場勘測複丈費及兩造各有提出分割方
    案之分割方案製作費等，部分金額尚未經兩造陳報，是僅為
    訴訟費用分擔比例之諭知，當事人俟本件確定後，得再依同
    法第91條之規定，提出計算書及單據另予聲請確定訴訟費用
    之裁定，附此敘明。
五、據上論結，原告之訴為有理由，依民事訴訟法第385條第1項
    前段、第80條之1、第85條第1項但書，判決如主文。
中    華    民    國   100    年    10    月    24    日
                  民事第一庭    法  官  童來好
以上正本係照原本作成。
如對本判決上訴，須於判決送達後20日內向本院提出上訴狀。
如委任律師提起上訴者，應一併繳納上訴審裁判費。
中    華    民    國   100    年    10    月    25    日
                                書記官  凌昇裕
附表一：
┌──────────────────────────────────────┐
│土地坐落：臺南市○○區○○段572地號                                         │
│地    目：建                                                                │
│面    積：985.5平方公尺                                                     │
├──┬───────┬────────┬──────────┬───────┤
│編號│ 姓      名   │應有部分比例    │應負擔之訴訟費用比例│ 備        註 │
├──┼───────┼────────┼──────────┼───────┤
│ 1  │原告楊淑媚    │9分之1          │9分之1              │              │
├──┼───────┼────────┼──────────┼───────┤
│ 2  │被告楊界禮    │12分之1         │12分之1             │              │
├──┼───────┼────────┼──────────┼───────┤
│ 3  │被告楊武穆    │12分之1         │12分之1             │              │
├──┼───────┼────────┼──────────┼───────┤
│ 4  │被告楊南山    │18分之1         │18分之1             │              │
├──┼───────┼────────┼──────────┼───────┤
│ 5  │被告楊武龍    │18分之1         │18分之1             │              │
├──┼───────┼────────┼──────────┼───────┤
│ 6  │被告楊肇弘    │24分之1         │24分之1             │              │
├──┼───────┼────────┼──────────┼───────┤
│ 7  │被告楊肇嘉    │24分之1         │24分之1             │              │
├──┼───────┼────────┼──────────┼───────┤
│ 8  │被告楊肇國    │24分之1         │24分之1             │              │
├──┼───────┼────────┼──────────┼───────┤
│ 9  │被告楊仕熙    │24分之1         │24分之1             │              │
├──┼───────┼────────┼──────────┼───────┤
│ 10 │被告楊黃蓮治  │15分之1         │15分之1             │              │
├──┼───────┼────────┼──────────┼───────┤
│ 11 │被告楊國欽    │15分之1         │15分之1             │              │
├──┼───────┼────────┼──────────┼───────┤
│ 12 │被告楊乾源即楊│9分之1          │9分之1              │原共有人楊極寬│
│    │極寬之承受訴訟│                │                    │              │
│    │人            │                │                    │              │
├──┼───────┼────────┼──────────┼───────┤
│ 13 │被告楊文祥    │15分之1         │15分之1             │              │
├──┼───────┼────────┼──────────┼───────┤
│ 14 │被告楊文秀    │15分之1         │15分之1             │              │
├──┼───────┼────────┼──────────┼───────┤
│ 15 │被告楊伍雄    │15分之1         │15分之1             │              │
└──┴───────┴────────┴──────────┴───────┘
附表二：
┌──────────────────────────────────────┐
│Ｂ部分128.87平方公尺及Ｄ部分108.80平方公尺土地                              │
│各共有人應有部分比例                                                        │
├──┬───────┬───────────────────────────┤
│編號│ 姓      名   │應有部分比例                                          │
├──┼───────┼───────────────────────────┤
│ 1  │原告楊淑媚    │26分之1                                               │
├──┼───────┼───────────────────────────┤
│ 2  │被告楊界禮    │13分之1                                               │
├──┼───────┼───────────────────────────┤
│ 3  │被告楊南山    │52分之1                                               │
├──┼───────┼───────────────────────────┤
│ 4  │被告楊武龍    │52分之1                                               │
├──┼───────┼───────────────────────────┤
│ 5  │被告楊武穆    │26分之1                                               │
├──┼───────┼───────────────────────────┤
│ 6  │被告楊肇弘    │104分之1                                              │
├──┼───────┼───────────────────────────┤
│ 7  │被告楊肇嘉    │104分之1                                              │
├──┼───────┼───────────────────────────┤
│ 8  │被告楊肇國    │104分之1                                              │
├──┼───────┼───────────────────────────┤
│ 9  │被告楊仕熙    │104分之1                                              │
├──┼───────┼───────────────────────────┤
│ 10 │被告楊黃蓮治  │65分之7                                               │
├──┼───────┼───────────────────────────┤
│ 11 │被告楊國欽    │65分之7                                               │
├──┼───────┼───────────────────────────┤
│ 12 │被告楊文祥    │65分之7                                               │
├──┼───────┼───────────────────────────┤
│ 13 │被告楊文秀    │65分之7                                               │
├──┼───────┼───────────────────────────┤
│ 14 │被告楊伍雄    │65分之7                                               │
├──┼───────┼───────────────────────────┤
│ 15 │被告楊乾源即楊│26分之6                                               │
│    │極寬之承受訴訟│                                                      │
│    │人            │                                                      │
└──┴───────┴───────────────────────────┘
附表三：
┌──┬─────┬─────────────┬─────────────────┬───────┬───────┐
│編號│共  有  人│分割後應有部分增減面積（平│應補償或受補償金額：【計算式：減少│得自被告楊乾源│得自被告楊界禮│
│    │          │方公尺）【計算式：分割後總│土地面積土地公告現值（新臺幣：元│受補償之金額（│受補償之金額（│
│    │          │面積－原持分應得面積】    │，元以下四捨五入）】              │新臺幣：元）  │新臺幣：元）  │
├──┼─────┼─────────────┼─────────────────┼───────┼───────┤
│ 1  │被告楊乾源│增加2.26（111.76－109.50）│應提出補償36,386元（2.2616,100元│--------------│--------------│
│    │          │                          │）                                │              │              │
├──┼─────┼─────────────┼─────────────────┼───────┼───────┤
│ 2  │被告楊界禮│增加16.58（98.71－82.13） │應提出補償266,938元（16.5816,100│--------------│--------------│
│    │          │                          │元）                              │              │              │
├──┼─────┼─────────────┼─────────────────┼───────┼───────┤
│ 3  │原告楊淑媚│減少4.71（104.79－109.50）│應受補償75,831元（4.7116,100元）│       9,096元│      66,735元│
├──┼─────┼─────────────┼─────────────────┼───────┼───────┤
│ 4  │被告楊南山│減少2.35（52.40－54.75）  │應受補償37,835元（2.3516,100元）│       4,539元│      33,296元│
├──┼─────┼─────────────┼─────────────────┼───────┼───────┤
│ 5  │被告楊武龍│減少2.35（52.40－54.75）  │應受補償37,835元（2.3516,100元）│       4,539元│      33,296元│
├──┼─────┼─────────────┼─────────────────┼───────┼───────┤
│ 6  │被告楊武穆│減少4.71（77.42－82.13）  │應受補償75,831元（4.7116,100元）│       9,096元│      66,735元│
├──┼─────┼─────────────┼─────────────────┼───────┼───────┤
│ 7  │被告楊肇弘│減少1.18（39.88－41.06）  │應受補償18,998元（1.1816,100元）│       2,279元│      16,719元│
├──┼─────┼─────────────┼─────────────────┼───────┼───────┤
│ 8  │被告楊肇嘉│減少1.18（39.88－41.06）  │應受補償18,998元（1.1816,100元）│       2,279元│      16,719元│
├──┼─────┼─────────────┼─────────────────┼───────┼───────┤
│ 9  │被告楊肇國│減少1.18（39.88－41.06）  │應受補償18,998元（1.1816,100元）│       2,279元│      16,719元│
├──┼─────┼─────────────┼─────────────────┼───────┼───────┤
│ 10 │被告楊仕熙│減少1.18（39.88－41.06）  │應受補償18,998元（1.1816,100元）│       2,279元│      16,719元│
└──┴─────┴─────────────┴─────────────────┴───────┴───────┘